【裁判字號】    98,上訴,1944
【裁判日期】    980630
【裁判案由】    過失致死
【裁判全文】
臺灣高等法院刑事判決                98年度上訴字第1944號
上  訴  人  臺灣板橋地方法院檢察署檢察官
被      告  甲○○○○○○ 30歲（民國68年1月11日生）
選任辯護人  鄭崇文  律師
上列上訴人因被告過失致死案件，不服臺灣板橋地方法院97年度
訴字第5408號，中華民國98年4月3日第一審判決（起訴案號：臺
灣板橋地方法院檢察署97年度偵字第6951號），提起上訴，本院
判決如下：
    主  文
上訴駁回。
    理  由
一、公訴意旨略以：被告甲○○○○○○與MAYA INDRIANTI（另案經臺
    灣板橋地方法院檢察署通緝中）均係丙○○所僱用之印尼國
    籍看護工，其等工作內容係照料丙○○之配偶崔亞娟之生活
    起居，係從事看護業務之人。嗣於民國（下同）96年4月19
    日前某日，在臺北縣中和市○○街55巷2號3樓之住處，因崔
    亞娟有行動障礙而無法正常起身行走，MAYA INDRIANTI與
    甲○○○○○○理應注意攙扶崔亞娟坐上輪椅時，應先固定輪椅之
    走輪，以避免發生意外，而依當時情形，又無不能注意之情
    事，竟疏於注意未先固定輪椅走輪即讓崔亞娟乘坐，致崔亞
    娟於乘坐時因重心在前而使輪椅向後滑移，崔亞娟因而跌摔
    倒地，並受有右側肱骨骨折之傷害，且造成長期臥床，俟於
    同年11月15日11時許，崔亞娟因上開骨折處局部無法活動而
    形成血栓，順血流至肺臟造成肺主動脈血栓栓塞，經緊急送
    醫後不治死亡。因認被告甲○○○○○○涉犯刑法第276條第2項業
    務過失致死罪等語。
二、本件公訴人認被告涉有業務過失致死罪，無非係以：被告之
    供述、同案被告MAYA INDRIANTI之供述、告訴人乙○○之指
    訴、臺灣大學醫學院附設醫院診斷證明書及病歷影本各一份
    、法務部法醫研究所解剖報告書、鑑定報告書、法醫理字第
    0970000519號函文、臺灣板橋地方法院檢察署96年度相字第
    1433號案件97年2月1日16時24分之錄影錄音光碟、勘驗筆錄
    及照片30幀為其主要之論據。檢察官之上訴意旨另以：(一)原
    審為被告Sumiati無罪判決，係以被告於檢察官偵查中自白
    犯罪時所為陳述，有可能係因無法確切明瞭訊問內容之故為
    其論據。惟查：被告於97年2月1日下午在本署第306偵查庭
    內接受檢察官訊問時，對於檢察官所問被害人崔亞娟為何會
    摔斷手臂一事，非但能明確陳述被害人受傷之經過情形，更
    以手比動作輔助其陳述內容，於檢察官詢問時所覆述之過程
    有誤之際，被告更立即糾正檢察官所述有誤之處，被告更明
    白陳述係渠將被害人扶去輪椅。凡此情事，有本署檢察官於
    97年9月11日勘驗上開偵訊被告過程錄音錄影光碟之勘驗筆
    錄附於本署97年度偵續字第412 號案卷第9-11頁可資佐證；
    (二)由上述勘驗偵訊被告過程錄音錄影光碟之勘驗筆錄之情形
    ，足可確信被告於97年2月1日接受檢察官訊問時，對於檢察
    官訊問之內容，顯然並無任何誤解之情形。原審指被告「面
    對臺灣司法人員之訊問時，能否確切知悉訊問內容，頗值疑
    問」之證據，洵難認確與實情相符，原審據之而認被告於檢
    察官偵查中之自白證明力不足為被告犯罪之證據之論證，自
    即難認允洽等語。訊據被告甲○○○○○○堅詞否認有何公訴人所
    指之業務過失致死犯行，辯稱：其在照顧被害人之際，並沒
    有使被害人跌倒，是MAYA INDRIANTI使被害人跌倒，且當時
    是因為MAYA INDRIANTI甫來臺灣，對中文不熟悉，其方代
    MAYA INDRIANTI翻譯而已云云。
三、查，本件被害人生前，曾因乘坐輪椅向後滑移而跌摔倒地，
    受有右側肱骨骨折之傷害，且造成長期臥床，俟於96年11
    月15日11時許，因上開骨折處局部無法活動而形成血栓，順
    血流至肺臟造成肺主動脈血栓栓塞，經緊急送醫後不治死亡
    一情，有臺灣大學醫學院附設醫院96年4月19日診斷證明書
    、病歷影本、法務部法醫研究所解剖報告書、鑑定報告書、
    法醫理字第0970000519號函文各一份在卷可稽；此部分事實
    固可認定。
四、惟按犯罪事實應依證據認定之，無證據不得認定其犯罪事實
    ；刑事訴訟法第154條第2項定有明文。次按認定犯罪事實所
    憑之證據，雖不以直接證據為限，間接證據亦包括在內；然
    而無論直接或間接證據，其為訴訟上之證明，須於通常一般
    之人均不致有所懷疑，而得確信其為真實之程度者，始得據
    為有罪之認定，倘其證明尚未達到此一程度，而有合理之懷
    疑存在時，事實審法院復已就其心證上理由予以闡述，敘明
    其如何無從為有罪之確信，因而為無罪之判決，尚不得任意
    指為違法。刑事訴訟法第161條已於民國91年2月8日修正公
    布，其第一項規定：檢察官就被告犯罪事實，應負舉證責任
    ，並指出證明之方法。因此，檢察官對於起訴之犯罪事實，
    應負提出證據及說服之實質舉證責任。倘其所提出之證據，
    不足為被告有罪之積極證明，或其指出證明之方法，無從說
    服法院以形成被告有罪之心證，基於無罪推定之原則，自應
    為被告無罪判決之諭知；本件原審審判時，修正之刑事訴訟
    法關於舉證責任之規定，已經公布施行，檢察官仍未提出適
    合於證明犯罪事實之積極證據，並說明其證據方法與待證事
    實之關係；原審對於卷內訴訟資料，復已逐一剖析，參互審
    酌，仍無從獲得有罪之心證，因而維持第一審諭知無罪之判
    決，於法洵無違誤。最高法院76年台上字第4986號、92年台
    上字第128號分別著有判例。經查：
  (一)本件檢察官所據以認為被告有過失行為，其主要之依據，係
    被告在97年2月1日16時24分之偵訊筆錄中，明白承認有過失
    行為。惟按刑事訴訟法第100條之1規定：訊問被告，應全程
    連續錄音；必要時，並應全程連續錄影。但有急迫情況且經
    記明筆錄者，不在此限。筆錄內所載之被告陳述與錄音或錄
    影之內容不符者，除有前項但書情形外，其不符之部分，不
    得作為證據。... 」。次查：
    1.臺灣板橋地方法院檢察署檢察官於97年9月11日勘驗「96
      年度相字第1433號在97年2月1日下午4時24分在該署開庭
      之錄音錄影光碟」，其全部內容如下「檢察官均問被告二
      人：你們認不認識崔亞娟這個死者？（被告二人點頭，並
      未說話）。檢察官問：之前是你們兩位在看護的嗎？（
      甲○○○○○○點頭）你們兩位是輪流看護還是一起看護的？
      甲○○○○○○ 回答：輪流，我先照顧的。檢察官：你先照顧的
      ？那後來換成他？（手先比向甲○○○○○○，再比向MAYA，
      甲○○○○○○點頭）。檢察官問：那你照顧到什麼時候？（手
      比向甲○○○○○○），甲○○○○○○的回答並不清楚。檢察官重複：
      照顧兩年多喔？（甲○○○○○○點頭）。檢察官問：那你照顧
      多久後他死去的？（手比向MAYA）MAYA回答：大概有一年
      。檢察官問：那後面這一年的時候你還有再去照顧他嗎？
      （手比向甲○○○○○○）換他照顧之後（手比向MAYA），你還
      有去照顧這個崔亞娟嗎？（手比向甲○○○○○○）甲○○○○○○回答
      ：沒有，我們一起照顧的。檢察官：喔，一起照顧？（
      甲○○○○○○和MAYA一起點頭）。甲○○○○○○回答：嗯，我先的
      ... （之後回答並不清楚）。檢察官問：那崔亞娟為什麼
      會摔斷手臂阿？崔亞娟她之前不是曾經... 你們說她之前
      因為跌倒然後有骨折嗎？（甲○○○○○○嘴巴有動，但是聽不
      清楚）。檢察官問：那他是哪裡骨折？（甲○○○○○○比著自
      己的右上手臂）。檢察官：手？（甲○○○○○○持續比著自己
      的右上手臂，嘴巴有動，但是聽不清楚）。檢察官：右手
      嗎？甲○○○○○○比著自己的右上手臂並回答：這裡。檢察官
      問：腳有沒有？甲○○○○○○回答：腳沒有（並與MAYA同時搖
      頭）檢察官問：那為什麼會摔斷阿？甲○○○○○○停頓一下回
      答：因為我們不小心嘛，然後說要幫他坐下的時候，坐輪
      椅的時候，就滑了一下... （甲○○○○○○並跟著手比動作）
      。檢察官問：要坐下來的時候，然後沒有把他扶好，然後
      ...。甲○○○○○○打斷：不是不是，那個輪椅沒有鎖起來啦，
      然後...。檢察官：哪個沒有鎖起來？甲○○○○○○回答：那個
      輪椅阿，我要把他扶去輪椅...。檢察官：輪椅？甲○○○○○○
      點頭並回答：嗯，然後往後滑，不小心... （之後聽不清
      楚）檢察官：輪椅沒有鎖起來，沒有固定住？甲○○○○○○回
      答：對。檢察官問：那是你們不小心沒有把輪椅固定好的
      嗎？甲○○○○○○和MAYA同時點頭。（檢察官對書記官再敘述
      一次）並且再跟甲○○○○○○、MAYA確認一次：輪椅往後滑，
      然後人就往前跌坐這樣？往前跌倒這樣？往前跌倒，然後
      手臂摔斷了？（甲○○○○○○ 點頭）。檢察官續問：就骨折了
      ？甲○○○○○○點頭並回答：嗯。」（見97年偵續字第412號卷
      第9頁至第11頁）。
    2.觀諸臺灣板橋地方法院檢察署檢察官於97年2月1日下午4
      時24分對被告甲○○○○○○與同案被告MAYA INDRIANTI之上揭
      訊問內容，承辦檢察官訊問被告時，並未見依刑事訴訟法
      第95條之規定先告知下列事項︰「一犯罪嫌疑及所犯所有
      罪名。罪名經告知後，認為應變更者，應再告知。二得保
      持緘默，無須違背自己之意思而為陳述。三得選任辯護人
      。四得請求調查有利之證據。」；其程序已難謂為無瑕疵
      。
    3.復觀之承辦檢察官訊問被告所涉犯罪事實，復未見說明被
      告遭追訴者，係發生於何一時間之業務過失犯行，更難認
      告於該次訊問中已承認有何特定之過失行為。
    4.再觀之灣板橋地方法院檢察署檢察官於97年9月11日勘驗
      「96年度相字第1433號在97年2月1日下午4時24分在該署
      開庭之錄音錄影光碟」，其中：
      (1)檢察官問：那你照顧到什麼時候？（手比向甲○○○○○○）
        ，甲○○○○○○的回答並不清楚。
      (2)「檢察官重複：照顧兩年多喔？」；被告甲○○○○○○雖點
        頭，然並未說明渠照顧被害人之確切時間。基此陳述，
        尚不足以推認檢察官所起訴被害人於本案中跌倒受傷之
        時間點，係由被告甲○○○○○○照顧之中。
      (3)「檢察官問：那後面這一年的時候你還有再去照顧他嗎
        ？（手比向甲○○○○○○）換他照顧之後（手比向MAYA），
        你還有去照顧這個崔亞娟嗎？（手比向甲○○○○○○）」。
        被告甲○○○○○○既回答：「沒有」；參諸其前後陳述之語
        意，當在否認檢察官所訊「換（MAYA）他照顧之後，你
        還有去照顧崔亞娟」之問題。然繼之隨後卻又陳稱「我
        們一起照顧的」，其先後陳述之語意，顯然並不連貫一
        致。
      (4)「檢察官問：那崔亞娟為什麼會摔斷手臂阿？崔亞娟她
        之前不是曾經... 你們說她之前因為跌倒然後有骨折嗎
        ？」。被告甲○○○○○○嘴巴有動，但是聽不清楚。
      (5)再參以：被告甲○○○○○○與MAYA INDRIANTI均係丙○○
        所僱用之印尼國籍看護工，有相關資料在卷可查；被
        告甲○○○○○○於此次偵訊中已詳確陳明：我們不懂要如何
        陳述云云（見相字第1433號卷第84頁背面）；此次訊
        問中多有用手式以代說明之情狀，顯見檢察官之訊問被
        告之回答間，溝通並不順暢。乃檢察官竟未依刑事訴訟
        第99條規定，聘用通譯以為傳譯，更有未洽。
    5.從而，尚不得依被告於97年2月1日下午4時24分在臺灣板
      橋地方法院檢察署開庭之片段陳述，即逕謂被告就檢察官
      起訴之犯罪事實已為自白。
  (二)告訴人乙○○雖指陳：伊曾為被告雇主一年多，對被告中文
    能力很了解，被告中文聽力和表達都沒問題云云。惟查，於
    日常生活中「中文聽力和表達都沒問題」，核與被告在專業
    之刑事訴訟中能否適切之回答檢察官之訊問，乃屬不同層次
    之語言能力。被告為外國人，國語非其母語，來臺灣並非極
    為長久，其面對臺灣司法人員之訊問時，能否確切知悉訊問
    之內容，頗值疑問；例如：(1)被告甲○○○○○○於97年2月1日檢
    察官之偵訊筆錄中，對於「乙○○對你們提出過失致死的告
    訴，有何意見？」之問題，已詳確陳明：我們不懂要如何陳
    述等語（見相字第1433號卷第84頁背面）；(2)原法院於98年
    3月20日審判期日，距離97年2月1日又已經過一年有餘，被
    告始終在台灣，其中文程度較之97年2月1日，理應更加熟練
    ，然在原法院審判長於審理中，以常速詢問被告問題時，被
    告對於原法院審判長之問題，偶仍可見無法清晰瞭解問題內
    容（如審判長問：「輪椅那時候何人負責在弄？」；被告回
    答：「什麼？」）；基此，自不得將被告視為一般以中文為
    母語之人士，而執上揭檢察官偵查中之陳述，逕認被告已為
    自白。
  (三)綜上所述，檢察官所提出之證明方法，尚無從說服法院以形
    成被告有罪之心證。
五、此外，復查無其他積極證據足認被告甲○○○○○○有公訴意旨所
    指之業務過失致死犯行；是被告甲○○○○○○被訴之犯罪尚屬不
    能證明。原法院審理結果，因之對被告甲○○○○○○為無罪之諭
    知，核無不當。檢察官之上訴意旨執前詞指摘原判決不當，
    為無理由，其上訴應予駁回。
五、據上論結，應依刑事訴訟法第368條，判決如主文。
本案經檢察官周誠南到庭執行職務。
中    華    民    國    98    年    6     月    30    日
                  刑事第三庭    審判長法  官 陳博志
                                      法  官 許文章
                                      法  官 蔡聰明
以上正本證明與原本無異。
如不服本判決，應於收受送達後10日內向本院提出上訴書狀，其
未敘述上訴之理由者並得於提起上訴後10日內向本院補提理由書
（均須按他造當事人之人數附繕本）「切勿逕送上級法院」。
                                      書記官 陳嘉文
中    華    民    國    98    年    7     月    1     日


司法院資訊處製作；財團法人民間司法改革基金會備份。
